【裁判字號】    95,簡上,128
【裁判日期】    951222
【裁判案由】    遷讓房屋等
【裁判全文】
臺灣高雄地方法院民事判決             95年度簡上字第128號
上  訴  人  乙○○
訴訟代理人  甲○○
被上訴人    丙○○
被上訴人    丁○○
上列當事人間請求遷讓房屋等事件，上訴人對於民國95年5 月2
日本院岡山簡易庭95年度岡簡字第146 號第一審判決提起上訴，
並為訴之追加，本院民國95年12月8日言詞辯論終結，判決如下
：
    主  文
上訴駁回。
被上訴人丙○○應將坐落高雄縣阿蓮鄉石安村石安二十二號未保
存登記建物一棟遷讓、交付上訴人。
第二審訴訟費用由上訴人負擔百分之八十，餘由被上訴人丙○○
負擔。
    事實及理由
一、被上訴人丙○○經合法通知，未於言詞辯論期日到場，核無
    民事訴訟法第386 條所列各款情形，爰依上訴人之聲請，由
    其就被上訴人丙○○部分一造辯論而為判決。
二、訴狀送達後，原告不得將原訴變更或追加他訴，但請求之基
    礎事實同一者不在此限，民事訴訟法第255 條第1 項第2 款
    定有明文，而依同法第436 條之1 第3 項、第446 條第1 項
    規定，上開規定於簡易程序之第二審上訴程序亦有準用。本
    件上訴人於原審主張因買賣取得所有權，並依民法第767 條
    物上請求權之規定請求遷讓、交付，於本院對被上訴人丙○
    ○部分，追加以買賣之法律關係請求遷讓、交付，經核主張
    之事實較之原審並無增加，依上開規定所示，應予准許。
三、上訴人起訴主張：坐落高雄縣阿蓮鄉石安村石安22號未保存
    登記建物1 棟（下稱系爭建物）原為被上訴人丙○○所有，
    其於民國94年8 月11日向丙○○購買系爭建物，已申報契稅
    及完成稅籍異動，丙○○因積欠他人金錢遠走高飛未及交付
    ，系爭建物目前由丙○○之母即被上訴人丁○○占有使用，
    依民法第767 條規定，請求遷讓、交付系爭建物，及依民法
    第179 條規定，請求給付相當於租金之不當得利。並聲明：
    (一)被告等應將系爭建物遷讓交付原告；(二)被告應自95年3 月
    1 日起至交付系爭建物之日止，按月給付原告新台幣（下同
    ）5,000 元。
四、被上訴人丁○○答辯：系爭建物為伊出資興建，屋齡已4 、
    50年，伊不知丙○○將系爭建物出賣他人等語。並聲明：原
    告之訴駁回。被上訴人丙○○未於言詞辯論期日到場，亦未
    提出書狀作何聲明或陳述。
五、原審審理結果，為上訴人全部敗訴之判決，上訴人不服提起
    上訴，且追加依買賣之法律關係請求丙○○遷讓、交付系爭
    建物，並補充主張：其至少取得系爭建物之事實上處分權，
    而丁○○為丙○○之占有輔助人，上訴人如可請求丙○○遷
    讓、交付，自亦得請求丁○○遷讓，如未保存登記建物可由
    出賣人之家人繼續占用，勢將無法保護交易安全，並聲明：
    (一)原判決廢棄；(二)被上訴人丙○○應將系爭建物全部遷讓交
    付予上訴人；(三)被上訴人丁○○應自系爭建物遷出，將系爭
    建物交付予上訴人，並自95年3 月1 日起至交付日止，按月
    給付相當於不當得利之賠償金5,000 元予上訴人。丁○○則
    聲明：上訴駁回。被上訴人丙○○仍未於言詞辯論期日到場
    或提出書狀作何聲明、陳述。
六、上訴人主張其向丙○○購買未經保存登記之系爭建物，已申
    報契稅及完成稅籍異動之事實，業已提出高雄縣政府稅捐稽
    徵處岡山分處94年度契稅繳款書及買賣契約書影本各1 份為
    證（見原審卷第6 、7 頁），且為丁○○所不爭執，堪信為
    真實。則本件所爭點在於：(一)上訴人是否系爭建物所有人？
    (二)上訴人可否類推適用物上請求權之規定請求？(三)上訴人依
    買賣、占有輔助之法律關係請求遷讓、交付有無理由？(四)上
    訴人已否負擔系爭建物之利益、危險？本院分述判斷意見如
    下：
  (一)按不動產物權，依法律行為而取得設定、喪失、及變更者，
    非經登記，不生效力，民法第758 條定有明文。又房屋之原
    始取得，係指出資建築房屋，不基於他人既存權利，而獨立
    取得房屋所有權而言；未登記之不動產肯認有事實上處分權
    ，乃係實務上之便宜措施，然事實上處分權究非所有權，能
    否類推適用所有權之物上請求權規定，尚非無疑，亦有最高
    法院69年度台上字第1581號判決意旨、95年度台上字第94號
    判決意旨可資參酌。
  (二)關於上訴人是否系爭建物所有人：
    上訴人主張系爭房屋原為丙○○所有之事實，為丁○○所否
    認，辯稱系爭建物為其所建（詳原審卷第14頁）、其夫謝常
    雄所建（詳本院卷第34頁），謝常雄已死亡，系爭建物為其
    所有，因其無兒子，要丙○○作伴，將系爭建物以丙○○名
    義登記（應指稅捐稽徵上之納稅義務人登記）等語。經查，
    系爭建物未經保存登記，為上訴人及被上訴人丁○○所不爭
    執，依上開最高法院判決意旨所示，即應由出資之建築者取
    得所有權，而系爭建物房屋稅之起課日為66年7 月，當時之
    納稅義務人為謝常雄，丙○○係於86年10月2 日，始以繼承
    為由接續登記為納稅義務人，有高雄縣政府稅捐稽徵處岡山
    分處95年9 月7 日岡稅分房字第0958518960號函及所附房屋
    稅及資料1 份附卷可稽（詳本院卷第27頁），參之丙○○為
    53 年12 月4 日生，有戶籍謄本1 份在卷可按（詳原審卷第
    17頁），則系爭建物開始課稅時丙○○既未滿18歲，依常情
    ，應無獨立興建系爭建物之可能，足見系爭建物應如丁○○
    所辯，由其或謝常雄所建，或由該兩人一同興建，是依上開
    最高法院判決意旨所示，系爭建物即應由丁○○或謝常雄或
    其等2 人原始取得所有權。而觀之謝常雄死後，丁○○因上
    開丙○○作伴之理由，同意系爭建物以繼承為原因，由丙○
    ○登記為納稅義務人，依上開最高法院判決意旨，堪認丙○
    ○業已取得系爭建物之事實上處分權，然既因未保存登記，
    無法為所有權移轉之登記，依上開規定所示，丙○○尚無法
    取得所有權，亦無法將所有權移轉予上訴人，從而上訴人自
    非系爭建物之所有人。
  (三)關於上訴人可否類推適用物上請求權之規定請求：
    (1)次按所謂之類推適用，係指關於某項法律問題，法律依其
      內在體系及規範計畫，應積極設其規定，而因立法疏漏未
      設規定時，始援引其他規定以填補之。
    (2)物權乃對標的物之直接支配，具有排他與優先效力，故物
      權之存在及變動，必須有一定之公示方法，使當事人與第
      三人均得自外部認識其存在及現象，否則在交易旺盛，物
      權變動頻繁之今日，實將造成重大之困擾與混亂，無以保
      護交易安全，而登記制度已成為近代不動產物權之共同公
      示方法，是我國民法於第758 條規定不動產物權之得喪變
      更應經登記。從而不動產所有人關於民法第767 條物上請
      求權之行使，即需以該不動產之存在及權利變動已依法登
      記為前提，始得免物權行使者有無權利不明之困擾。至未
      保存登記建物其存在及變動既未經物權之登記，如上所述
      ，即不應使其得行使物上請求權，此應非立法之疏漏，依
      上所述，即無類推適用物上請求權規定之可言。再者，依
      社會常情，購買未保存登記建物者，均知所購之建物無所
      有權狀，與經登記有所有權狀者，在權利行使上有所不同
      ，則購買未保存登記建物者，即得考量其間利弊，購買與
      否事先既可加以選擇，上訴人事後主張無法保護交易安全
      ，即乏理由。
    (3)依上所述，系爭建物既未經保存登記，上訴人即使向丙○
      ○購得，至多僅取得事實上處分權，尚不得類推適用民法
      第767 條物上請求權之規定為請求。
  (四)關於上訴人依買賣、占有輔助之法律關係請求遷讓、交付有
    無理由：
    (1)按物之出賣人，負交付其物於買受人之義務，民法第348
      條第1 項定有明文。本件上訴人向丙○○買受系爭建物已
      如前述，依上開規定，丙○○自有交付系爭建物予上訴人
      之義務，且系爭建物目前由丙○○之母即丁○○占有使用
      中，為兩造所不爭，並未出賣於他人，亦未由家人以外之
      他人占用，是應認對丙○○而言，系爭建物尚無給付不能
      之情形，從而上訴人依買賣之法律關係請求丙○○交付系
      爭建物，依法即無不合，應予准許。至上訴人雖另主張丙
      ○○目前未實際居住系爭建物，且為丁○○所是認（詳原
      審卷第15頁、本院卷第34頁），惟由丙○○仍設籍於該處
      ，且長期照顧之母親丁○○尚居住該處之事實推斷，應認
      仍有久住該處之意，僅因暫時原因暫離該處，從而上訴人
      請求丙○○先自系爭建物遷讓，以為完整交付之準備，依
      法亦無不合，同應准許。
    (2)上訴人雖又主張丁○○就系爭建物為丙○○之占有輔助人
      ，然並未舉證以實其說，而本件丙○○雖已取得系爭建物
      之事實上處分權，然據此尚難推斷丁○○係以丙○○輔助
      人之身份占有使用，況依戶籍資料顯示，丁○○仍為該戶
      之戶長，丙○○僅係寄居，足見丙○○對系爭建物雖有事
      實上之處分權，然實際占有使用系爭建物者，仍以丁○○
      為主，丁○○係直接占有，非為丙○○占有系爭建物甚明
      ，則即便上訴人得依買賣關係請求丙○○交付系爭建物，
      仍不得請求丁○○交付，從而上訴人依占有輔助之法律關
      係請求丁○○遷讓、交付，依法尚無所據，自難准許。
  (五)關於上訴人已否負擔系爭建物之利益、危險：
    (1)按買賣標的物之利益及危險，自交付時起，均由買受人承
      受負擔，民法第373 條前段定有明文，從而不動產買賣契
      約成立後，其收益權屬於何方，應以標的物已否交付為斷
      （最高法院33年上字第604 號判例意旨、40年台上字第
      1200號判例意旨參照）。
    (2)本件上訴人向丙○○買受系爭建物後，未經交付，上開事
      實為上訴人所自承，依上所示，系爭建物之收益權自難認
      已由上訴人取得，則上訴人請求相當於租金之不當得利，
      依法亦無所據，仍難准許。
七、本件事證已臻明確，兩造其餘之攻擊防禦方法及舉證，核與
    判決結果無影響，爰不一一論述。
八、綜上所述，本件系爭建物未經保存登記，上訴人非所有人，
    其依民法第767 條物上請求權之規定請求被上訴人遷讓、交
    付，尚無理由，且系爭建物既未經交付，收益權自未移轉，
    上訴人請求給付相當於租金之不當得利，亦無理由，原審為
    被上訴人勝訴之判決，尚無不合，上訴意旨求予廢棄改判，
    自無理由；至追加部分，上訴人依買賣之法律關係請求出賣
    之被上訴人丙○○遷讓並交付系爭建物，依法尚無不合，應
    予准許。
九、據上論結：本件上訴部分為無理由，追加部分為有理由，依
    民事訴訟法第385 條第1 項前段、第436 條之1 第3 項、第
    449 條第1 項、第79條、第85條第1項，判決如主文。
中    華    民    國    95    年    12    月    22    日
                      民事第一庭審判長法  官  陳嘉惠
                                      法  官  廖純卿
                                      法  官  鄭峻明
正本係照原本作成。
本判決不得上訴。
中    華    民    國    95    年    12    月    22    日
                                      書記官  鍾淑美


司法院資訊處製作；財團法人民間司法改革基金會備份。
